ACORDAO-COMPLETO-2425342

ACÓRDÃO 2339/2020 ATA 33/2020 - PLENÁRIO

VISTOS, relatados e discutidos estes autos de Representação oferecida pelo Ministério Público junto ao Tribunal de Contas da União, apresentada pelo Subprocurador-Geral Lucas Rocha Furtado, por meio da qual requereu que essa Corte de Contas verificasse, em conjunto e em apoio ao Tribunal Superior Eleitoral, a confiabilidade das urnas eletrônicas utilizadas nas votações do pais, bem como do sistema de contabilização e apuração dos votos;
ACORDAM os Ministros do Tribunal de Contas da União, reunidos em Sessão Plenária, diante das razões expostas pelo Relator, em: 
9.1. não conhecer da Representação, por não atender aos requisitos de admissibilidade constantes no art. 235 do Regimento Interno deste Tribunal c/c o art. 103, § 1º, da Resolução - TCU 259/2014;
9.2. dar ciência deste Acórdão ao Ministério Público junto ao Tribunal de Contas da União, e ao Tribunal Superior Eleitoral, informando que o Relatório e o Voto que o fundamentam podem ser consultados por meio do endereço www.tcu.gov.br/acordaos, além de esclarecer que, caso requerido, o TCU poderá fornecer sem custos as correspondentes cópias, de forma impressa; e
9.3. arquivar os presentes autos, nos termos do art. 169, V, do Regimento Interno.

Representação acerca da confiabilidade das urnas eletrônicas utilizadas nas votações do país.

Tribunal Superior Eleitoral.

3. Interessados/Responsáveis: não há.

13.1. Ministros presentes: José Mucio Monteiro (Presidente), Walton Alencar Rodrigues, Benjamin Zymler, Aroldo Cedraz, Raimundo Carreiro (Relator), Ana Arraes, Bruno Dantas e Vital do Rêgo.
13.2. Ministro-Substituto convocado: Augusto Sherman Cavalcanti.
13.3. Ministro-Substituto presente: Marcos Bemquerer Costa.

RAIMUNDO CARREIRO

Adoto como Relatório a instrução elaborada pelo auditor da Secretaria de Controle Externo da Administração do Estado (SecexAdministração) (peça 4) , cuja proposta obteve a anuência do Diretor (peça 5) :
"INTRODUÇÃO
1.	Cuidam os autos de representação de iniciativa do Subprocurador Geral do Ministério Público junto ao Tribunal de Contas da União (MP/TCU) , com invocação do artigo 81, inciso I, da Lei 8.443/1992, e no artigo 237 do Regimento Interno do Tribunal de Contas da União, aprovado pela Resolução 155/2002, no propósito de que essa Corte de Contas decida pela adoção das medidas de sua competência visando verificar, em conjunto e em apoio ao Tribunal Superior Eleitoral, a confiabilidade das urnas eletrônicas utilizadas nas votações do país, bem como no sistema de contabilização e apuração dos votos, tendo em vista as suspeitas levantadas pelo Excelentíssimo Senhor Presidente da República e considerando a necessidade de se atestar sem sombras de dúvidas a higidez de todo o processo eleitoral, de modo a verificar com segurança se o sistema do TSE é indene a fraudes.
DA REPRESENTAÇÃO
2.	Aduz o representante que "a imprensa repercutiu com intensidade a fala do Presidente Jair Bolsonaro em que levantou dúvidas acerca da lisura da contabilização e apuração dos votos na eleição passada para a Presidência da República, conforme, por exemplo, a seguinte notícia de O Globo" (notícia à peça 1, p. 2) .
3.	Prossegue aduzindo que "em desdobramento do episódio, segundo reportagem também de O Globo, embora o Presidente tenha afirmado ter provas do alegado, em momento posterior teria tergiversado sobre o tema". Reproduz a seguir o teor dessa última matéria (peça 1, p. 2-3) .
4.	Alega que:
a polêmica iniciada pela maior autoridade do país traduz extrema gravidade, capaz de estremecer o principal fundamento da democracia, que é a representatividade popular na escolha que essa faz dos dirigentes que comandarão o Estado por determinado período de tempo. Ao se questionar a lisura do processo eleitoral, essa representatividade é colocada em xeque, causando apreensões e desconfianças preocupantes em toda a sociedade.
 (...) 
É uma denúncia grave que não pode ficar sem apuração. E o questionamento assume tal dimensão que requer a verificação contundente, aprofundada e séria de todos os órgãos da República com dever de fiscalizar e apurar possíveis fraudes, irregularidades ou fragilidades.
Sem dúvida, esse dever inclui o Tribunal de Contas da União.
 (...) 
"é certo que o Tribunal Superior Eleitoral já rebateu a fala do Excelentíssimo Senhor Presidente da República. Todavia, como o TSE é o próprio agente que opera o sistema eleitoral, para que haja uma maior confiabilidade é necessário a atuação de um agente fiscalizador neutro, no caso, o controle externo exercido pelo Tribunal de Contas da União.
O que não se pode permitir é que pairem dúvidas acerca do pronunciamento do Presidente da República, que levanta suspeitas sobre a idoneidade do sistema eleitoral do país.
5.	Ora, alega o representante, "a necessidade de uma rigorosa apuração se faz imprescindível porquanto das duas uma: ou se confirma a falibilidade das umas eletrônicas e da apuração e consolidação dos votos e, portanto, mudanças urgentes devem ser providenciadas no sistema; ou se atesta com segurança a sua confiabilidade e, assim, demonstra-se a toda população que o sistema é seguro, reforçando a confiança no sistema democrático".
6.	Nessas condições, alega, "todo o esforço das instituições republicanas é imprescindível para esclarecer as dúvidas eventualmente levantadas sobre a credibilidade do sistema eleitoral, de modo prevenir quaisquer circunstâncias que comprometam a confiabilidade nas regras democráticas de escolha dos representantes legítimos do povo". Por fim, o representante, com fulcro no artigo 81, inciso I, da Lei 8.443/1992, e no artigo 237 do Regimento Interno do TCU, requer ao Tribunal, pelas razões acima aduzidas, que conheça desta representação a fim de que essa Corte de Contas, no cumprimento de suas competências constitucionais de controle, adote as medidas de sua alçada visando:
	a) verificar, em conjunto e em apoio ao Tribunal Superior Eleitoral, a confiabilidade das urnas eletrônicas utilizadas nas votações do pais, bem como no sistema de contabilização e apuração dos votos, tendo em vista as suspeitas levantadas pelo Excelentíssimo Senhor Presidente da República e considerando a necessidade de se atestar sem sombras de dúvidas a higidez de todo o processo eleitoral, de modo a verificar com segurança se o sistema do TSE é indene a fraudes;
	b) verificar o estágio atual de cumprimento das determinações expedidas ao TSE no sentido de viabilizar a implementação do voto impresso, conforme determinado pela Corte de Contas.
7.	"Sugere-se, ainda, no intuito de robustecer a apuração da dúvida suscitada, com a qual não compartilho, que vier a ser decidida pelo Tribunal, a critério do relator, conclamar o auxílio de entidades internacionais para a avaliação da confiabilidade do sistema eleitoral brasileiro, como, por exemplo, a Organização para a Cooperação e Desenvolvimento Econômico (OCDE) ou, alternativa ou conjuntamente, a Organização dos Estados Americanos (OEA) ."
EXAME DE ADMISSIBILIDADE
8.	Registra-se que o mencionado Subprocurador do MPTCU possui legitimidade para representar ao Tribunal, consoante disposto no inciso III do art. 237 do RI/TCU.
9.	No entanto, a representação não preenche os requisitos de admissibilidade constantes no art. 235 do Regimento Interno do TCU e no art. 103, § 1º da Resolução - TCU 259/2014, haja vista não está acompanhada de suficientes indícios concernentes à irregularidade ou ilegalidade praticada pela Justiça Eleitoral no cumprimento do mandato constitucional relativo a confiabilidade das urnas eletrônicas utilizadas nas votações do pais, bem como no sistema de contabilização e apuração dos votos.
10.	As reportagens citadas pelo representante apresentam notícias sobre declarações do atual Presidente da República de que há falhas no atual sistema de apuração de votos (urnas eletrônicas) , sem, contudo, apresentar qualquer prova ou indício, conforme as próprias reportagens, o que está sujeito à jurisdição do Poder Judiciário, no entanto, não implicando necessariamente irregularidade ou ilegalidade praticada pela Justiça Eleitoral.
11.	Em tese a representação poderia ser causa para início de fiscalização operacional, caso  fosse acompanhada de suficientes indícios concernentes à irregularidade ou a ilegalidade nas urnas eletrônicas utilizadas nas votações do pais, bem como no sistema de contabilização e apuração dos votos.
12.	No Acórdão 2714/2019-TCU-Plenário, de relatoria do Min. Benjamin Zymler, o TCU não conheceu de representação com características semelhantes ao presente processo, conforme transcrição a seguir:
...
Considerando que a representação não se fez acompanhada de indício concernente aos fatos noticiados, até porque eles foram narrados de forma genérica a partir de notícia jornalística; 
Considerando que o pedido, em verdade, corresponde a uma solicitação de fiscalização; 
Considerando que o MPTCU não consta do rol de legitimados para solicitar realização de auditorias ao Tribunal, consoante inteligência do art. 71, inciso IV da Constituição Federal; art. 38, inciso I da Lei 8.443/1992; e arts. 1º, inciso II, 231 e 232 do Regimento Interno do TCU; e 
Considerando que a dicção do art. 81, inciso I, da Lei 8.443/1992, interpretada à luz da Constituição, não abrange a solicitação para realizar fiscalizações nas unidades administrativas da União.
Os Ministros do Tribunal de Contas da União, reunidos em sessão Plenária, ACORDAM, por unanimidade, com fundamento nos arts. 235 e 237, parágrafo único, do RITCU c/c o art. 103, § 1º, da Resolução TCU 259/2014, quanto ao processo a seguir relacionado, em não conhecer da representação, ante o não preenchimento dos requisitos de admissibilidade exigidos; em dar ciência desta deliberação ao autor da representação; e em arquivar o processo.
13.	Assim, em razão do não atendimento do requisito de admissibilidade concernente ao apontamento de suficientes indícios de irregularidade ou ilegalidade praticada pelo órgão jurisdicionado, em que pese a relevância do requerimento do Nobre Subprocurador Geral, registra-se que, de acordo com o art. 15, inciso I, alínea "j", do Regimento Interno do TCU, compete privativamente ao Plenário, dirigido pelo Presidente do Tribunal, deliberar originariamente sobre realização de fiscalizações em unidades dos Tribunais Superiores, categoria que abrange o Tribunal Superior Eleitoral. E que, conforme art. 244 desse Regimento Interno, as auditorias, acompanhamentos e monitoramentos obedecerão a plano de fiscalização elaborado pela Presidência, em consulta com os relatores das listas de unidades jurisdicionadas, e aprovado pelo Plenário em sessão de caráter reservado. 
PROPOSTA DE ENCAMINHAMENTO
14.	Ante todo o exposto, submetem-se os autos à consideração superior, propondo:
	a) não conhecer a presente documentação como representação por não estar acompanhada de indícios concernente à irregularidade ou ilegalidade na atuação da Justiça Eleitoral, conforme prescreve o art. 237, parágrafo único, do Regimento Interno do TCU, e no art. 103, § 1º, da Resolução - TCU 259/2014;
	b) determinar o arquivamento deste processo, com fundamento no parágrafo único do art. 237, c/c o parágrafo único do art. 235, do Regimento Interno do TCU, e no art. 105 da Resolução - TCU 259/2014;
	c) dar ciência ao representante."
É o Relatório.

não há

Não atuou.

REPRESENTAÇÃO DO MINISTÉRIO PÚBLICO JUNTO AO TCU. SOLICITAÇÃO DE VERIFICAÇÃO DA CONFIABILIDADE DAS URNAS ELETRÔNICAS UTILIZADAS NAS VOTAÇÕES DO PAÍS EM CONJUNTO E EM APOIO AO TRIBUNAL SUPERIOR ELEITORAL. NÃO CONHECIMENTO. ARQUIVAMENTO

REPRESENTAÇÃO (REPR)

Secretaria de Controle Externo da Administração do Estado (SecexAdministração).

Inicialmente, registro que atuo no presente processo pelo fato de a Justiça Eleitoral fazer parte da Lista de Unidades Jurisdicionadas a mim atribuída no biênio 2019-2020 (LUJ 8) (peça 3) , conforme art.7º da Resolução 175/2005.
2.	Em exame representação formulada pelo Subprocurador-Geral Lucas Rocha Furtado, com o objetivo de que essa Corte de Contas decida pela adoção das medidas de sua competência visando verificar, em conjunto e em apoio ao Tribunal Superior Eleitoral, a confiabilidade das urnas eletrônicas utilizadas nas votações do país, bem como no sistema de contabilização e apuração dos votos, tendo em vista as suspeitas levantadas pelo Excelentíssimo Senhor Presidente da República e considerando a necessidade de se atestar sem sombras de dúvidas a higidez de todo o processo eleitoral, de modo a verificar com segurança se o sistema do TSE é indene a fraudes.
3.	Ademais, solicita que esta Corte verifique o estágio atual de cumprimento das determinações expedidas ao TSE no sentido de viabilizar a implementação do voto impresso, conforme determinado pela Corte de Contas.
4.	A Secretaria de Controle Externo da Administração do Estado (SecexAdministração) , em sua instrução, considera que a representação não preenche os requisitos de admissibilidade constantes do art. 235 do Regimento Interno do TCU e/ou no art. 103, § 1º, da Resolução - TCU 259/2014, haja vista não estar acompanhada de indícios suficientes concernentes à irregularidade ou ilegalidade noticiada e propõe seu não conhecimento (peça 4, p.2-3) .
5.	Ademais, ressalta o disposto na jurisprudência desta Corte, ilustrada pelo Acórdão 2714/2019-TCU-Plenário (Relator Ministro Benjamin Zymler) , de que:
"O MPTCU não consta do rol de legitimados para solicitar realização de auditorias ao Tribunal, consoante inteligência do art. 71, inciso IV da Constituição Federal; art. 38, inciso I da Lei 8.443/1992; e arts. 1º, inciso II, 231 e 232 do Regimento Interno do TCU; e a dicção do art. 81, inciso I, da Lei 8.443/1992, interpretada à luz da Constituição, não abrange a solicitação para realizar fiscalizações nas unidades administrativas da União." 
6.	Observo que o pedido de ação de controle em conjunto com o TSE está embasado apenas em notícias publicadas pela imprensa (peça 1, p.7-14) , conjunto que não configura indício suficiente para que a representação seja conhecida, até porque não há irregularidade sendo noticiada, apenas ilações do Presidente da República. 
7.	Em verdade, a essência da representação embute uma proposta de realização de fiscalização, a qual o MPTCU não é legitimado para elaborar e encaminhar a este Tribunal.
8.	Quanto ao pedido de que esta Corte verifique em que estágio se encontram as providências tomadas pelo TSE no sentido de viabilizar a implementação do voto impresso, apesar de a Unidade Técnica não ter enfrentado a questão em sua instrução, verifico que o Supremo Tribunal Federal, em 6/6/2018, deferiu liminar na Ação Direta de Inconstitucionalidade 5889 a fim de suspender a eficácia do art. 59-A da Lei 9.504/1997, incluído pelo art. 2º da Lei 13.165/2015, o qual dispõe:
"Art. 59-A. No processo de votação eletrônica, a urna imprimirá o registro de cada voto, que será depositado, de forma automática e sem contato manual do eleitor, em local previamente lacrado.
Parágrafo único. O processo de votação não será concluído até que o eleitor confirme a correspondência entre o teor de seu voto e o registro impresso e exibido pela urna eletrônica."
9.	Dessa forma, considero prudente aguardar o deslinde do caso na Suprema Corte, antes de propor qualquer nova providência a respeito do assunto. Ademais, o Tribunal já considerou, por meio do Acórdão 3147/2019-TCU-Plenário, de minha Relatoria, que as determinações exaradas por meio do Acórdão 967/2018-TCU-Plenário, Relator Ministro José Múcio Monteiro, mencionado pelo Representante (peça 1, p.5) , foram atendidas. 
10.	Portanto, adiro à proposta da Unidade Técnica de não conhecer da presente representação, e incluo as análises por ela realizadas em minhas razões de decidir. 
Ante o exposto, manifesto-me porque o Tribunal aprove o acórdão que ora submeto à deliberação deste Colegiado. 
TCU, Sala das Sessões Ministro Luciano Brandão Alves de Souza, em 2 de setembro de 2020.
RAIMUNDO CARREIRO 
Relator